臺灣高等法院民事判決　九十年度上字第五四三號
　　　上　訴　人　甲○○
　　　被上訴人　　乙○○
右當事人間請求返還消費借貸款事件，上訴人對於中華民國九十年四月九日臺灣板橋
地方法院八十九年度訴字第一九○五號第一審判決，提起上訴，本院判決如左：
    主    文
上訴駁回。
第二審訴訟費用由上訴人負擔。
    事    實
壹、上訴人方面：
一、聲明：
    (一)原判決廢棄。
    (二)被上訴人在第一審之訴及假執行之聲請均駁回。
二、陳述：除與原判決記載相同者，茲引用外，補陳略稱：
　　(一)系爭借據（即民國 (下同) 七十七年九月廿日借據）屬虛偽：上訴人有所爭執
　　　，原刑事警察局之刑鑑字第一九七一三六號鑑驗通知書過於草率，不足採信。
      且被上訴人陳述違反經驗法則，且與其在臺灣板橋地方法院九十年度訴字第二
      四九號（下稱另案）所言互相矛盾，況本件與另案前後二張借據書立日期，相
      隔有六個月又十八日之久，如何在借據金額及日期不同外，其餘記載均相同，
      且有同一個錯字？系爭借據與被上訴人所提之本票、計算書相互比對下，足證
      系爭借據為虛偽。故上訴人請求就本件系爭借據、本票、計算書中「墨色」、
      「印泥」送請法務部調查局鑑定，以釐清真相。
    (二)無論是七十七年三月二日借據或七十七年九月廿二日借據或借據左上角之記載
      ，均為上訴人否認為真正。如上訴人確有借款且為部分清償時，上訴人會要求
      被上訴人簽發清償收據，不會僅於原借據上註記而不為反對表示。於一般借貸
      中，習慣上均係先清償利息後再抵充本金，然被上訴人竟稱系爭債務中，上訴
      人未有清償利息而是先清償本金，系爭借據左上角部分即係清償本金之記載，
      顯非實在之陳述。試問，如果上訴人前債未償即已喪失信用，被上訴人如何會
      繼續出借上訴人金錢？原審遽以「借據」係上訴人所提供，且認上訴人「自認
      」清償借款，判命上訴人返還消費借貸款，顯屬認定事實有錯誤。
    (三)另案被上訴人茆瑞菊與被上訴人為同居關係，且兩人之「債務人」同屬一人，
      均為上訴人，何以被上訴人與茆瑞菊不敢共同於一案中對上訴人起訴？而分別
      向上訴人起訴？其實被上訴人是避免由同一法官承辦，無法洞訐其奸。況系爭
      借據與另案借據均由被上訴人書寫，然日期相隔六個月十八天，何以借據內容
      、甚至錯字何以均相同？原審以各人書寫習慣不盡相同，有可能會發生錯誤（
      錯別字、用詞錯誤）為被上訴人緩頰，但如係「壹佰貳拾元」誤載為「壹仟貳
      佰元」，尚強謂係書寫習慣之不同以致發生錯誤，實令人匪夷所思。況上訴人
      果有借款並簽名，則上訴人於七十七年三月二日借據簽名前，何不要求更正，
      遲至七十七年九月廿日，被上訴人猶犯同一錯誤，上訴人仍不要求更正，此理
      有誰能信？
    (四)上訴人原審時爭執被上訴人提出之借據及本票係偽造，原審竟於原判決第十五
      頁第五項稱「為兩造所不爭執，堪信為真實」，且計算書係被上訴人所提，原
      判決卻誣稱係「上訴人所提」，令人難服。況另案言詞辯論時，上訴人代理人
      曾特別質問游某「借據和本票是何時簽發的？」被上訴人當庭答稱「都是甲○
      ○當面簽給我的，日期就是上面的日期」，即分別為七十七年三月二日、七十
      七年九月廿日，然原審卻認定「本票發票日係於七十七年九月二十日簽發，尚
      有疑義，且本票若係在七十八年一月以後簽發，則依上訴人所提之七十七年三
      月二日借據上之計算即與本票面額相符」云云，自有認定錯誤。又被上訴人為
      掩飾借據日期，及借據金額應為新台幣 (下同) 二百廿九萬七千元而非二百萬
      零七千元之前後矛盾，遂於九十年三月廿一日應訊時，謊稱「本票係倒填日期
      」云云，屬於填補謊言之謊言，不足採信。
貳、被上訴人方面：
一、聲明：駁回上訴。
二、陳述：除與原判決記載相同者，茲引用外，補陳略稱：
    (一)系爭借據為真正，且本票與計算書均與本件無關，且業經原審送請內政部警政
      署刑事警察局鑑定，確係上訴人簽署無誤。另案被上訴人請求上訴人返還借款
      事件，經法務部調查局表示，有關用筆墨色及指印之年代鑑定，因尚未建立相
      關檔案資料供參，無法鑑定。故系爭借據由上訴人親自簽署、用印，並無不實
      ，伊仍執前詞指摘本件借據有塗改、未於更改處捺指印以示更正、指印意按捺
      模糊鎮清，顯屬偽造云云，均係藉詞攀誣，混淆視聽。況本件計算書不過是被
      上訴人於原審中，為表明本件借貸部分清償後之餘額，由被上訴人填載於借據
      左側之計算式，該計算式係由被上訴人臨訟會算填寫，以便於向原審法官說明
      積欠之金額，此部分與本件借貸關係是否成立，根本是兩回事，上訴人卻藉詞
      要求鑑定，意圖延滯訴訟，顯非必要。
    (二)本件借據左上角部分清償之記載方式，完全是依上訴人指示所為，依當時雙方
      交情菲淺，何須逐次開立付款字據？且上訴人為部分給付時，並未言明究充本
      金或利息。依借據上文義觀之，上訴人只要於七十八年九月前，全數清償本息
      即可，故於清償期尚未屆滿前，上訴人已為部分清償而為記載，並無不實。且
      被上訴人參與以上訴人為會首之互助會，至七十八年間仍正常標會運作中，當
      時上訴人之資力尚屬豐盈，何來前債即喪失信用，何來被上訴人違反常理、繼
      續出借之說？原審判決第十三頁理由欄(三)並未張冠李戴，是上訴人以移花接木
      手法混淆視廳。
    (三)另案七十七年三月二日借據上填載每萬元月息應為「一百廿元」卻誤載「一千
      二百元」，當時兩造皆未發覺有誤，直至同年九月份，被上訴人照本宣科書立
      系爭借據時，上訴人始查覺利息約定與書寫有誤，故同時要求更改二份借據利
      息為每萬元月息「一百廿元」，然被上訴人不熟諳法律，根本不知應於改寫處
      重行捺印，是以未請上訴人於塗改處再予用印，如今上訴人得了便宜卻賣乖，
      兩造明明是發覺筆誤而更改，且此塗改對上訴人有經濟上重大利益，上訴人卻
      違反誠信，藉詞誣指系爭借據係被上訴人偽造云云，顯昧於事實。
    (四)本件被上訴人係依消費借貸關係請求上訴人返還借款，非以本票主張權利，是
      本票真偽與本案無涉。系爭本票係被上訴人為保障債權計，乃事後於七十八年
      間商請上訴人補行簽發，其上票面金額二百萬零七千元，係應上訴人之請求將
      伊前所交付款項充抵借款本金所致（即本案與他案二筆借款（0000000+885000
      扣）還款（200000+10000+200000+50000+30000）=0000000 元。惟因被上訴人
      首次面臨官司纏訟，多所緊張，當時原審問借據及本票上日期時，被上訴人僅
      聽為「借據」日期，故答覆「日期就是上面的日期」，此誤指情節，業經被上
      訴人於原審中解釋清楚。蓋上訴人被訴迄今，寧可花大錢聘請二位律師為伊狡
      辯，卻不敢當庭對質所做所為，從否認兩造之相識、簽名筆跡之真正至爭執整
      份借據之偽造等等，無所不用其極。
     理      由
一、被上訴人起訴狀原請求上訴人應給付被上訴人一百八十三萬六千七百八十元，及
    自八十九年九月二十日起至清償日止，按月以九千四百五十元計算之利息，嗣陳
    明減縮應受判決事項之聲明為上訴人應給付被上訴人一百零五萬元，及其中五十
    二萬五千元自八十九年九月二十日起至清償日止，按年息百分之二十計算之利息
    ，核與民事訴訟法第二百五十五條第一項第三款之規定，尚無不合，應准許之，
    核先敘明。
二、本件被上訴人主張：上訴人於七十七年九月二十日向被上訴人借款八十萬五千元
    正，雙方並約明利息自借款日起算，按月每萬元計月息一百二十元，若逾期償還
    則利息每月加計百分之五十計算，清償日定於七十八年九月二十日。詎被上訴人
    依約交付借款予上訴人後，上訴人竟未如期清償本息，迄今尚有五十二萬五千元
    正之本金未付清，此有借據一紙可證，而利息部分亦積欠高達一百三十一萬一千
    七百八十元正。爰依消費借貸關係請求上訴人給付本金五十二萬五千元及八十四
    年九月二十日至八十九年九月十九日利息五十二萬五千元，及本金部分自八十九
    年九月二十日起至清償日止，按年息百分之二十計算之利息。
三、上訴人則以：上訴人並沒有向被上訴人借過錢，且未曾書立七十七年九月二十日
    之借據（下稱本件借據）予被上訴人，部分清償也非上訴人本人所為，上訴人已
    經離婚，可能是她的前夫邱傳福所借，並偽造上訴人的簽名及蓋指印。又消費借
    貸乃「要物契約」，故縱「借據」並非偽造，然亦不能僅憑一紙「借據」即主張
    確有借款之事實等語資為抗辯。
四、按稱消費借貸者，謂當事人約定，一方移轉金錢或其他代替物之所有權於他方，
    而他方以種類、品質、數量相同之物返還之契約。消費借貸，因金錢或其他代替
    物之交付，而生效力，民法第四百七十四條、第四百七十五條分別定有明文。是
    當事人主張有金錢借貸關係存在，須就其發生所須具備之特別要件即金錢之交付
    及借貸意思表示相互一致負舉證之責任。本件被上訴人主張兩造間有消費借貸關
    係存在之主要證據係一張有「甲○○」（即上訴人之姓名）簽名及指印之借據，
    而上訴人則以前面所說的加以答辯，因此，本件之主要爭點在於被上訴人所提出
    之借據上「甲○○」簽名及指印是否係上訴人所為？其次，是被上訴人是否已為
    金錢之交付？
五、經查原審依上訴人之聲請將本件借據正本一份、讓渡書正本二份、離婚附帶條件
    協議書正本一份、庭訊簽名正本一份、原法院指紋卡片一份函送內政部警政署刑
    事警察局，囑託其鑑定被上訴人所提出之本件借據上「甲○○」簽名及指紋之真
    偽，鑑定結果為：『一、筆跡部分：七十七年九月二十日借據上「甲○○」簽名
    筆跡與甲○○（讓渡書、離婚附帶條件協議書、庭寫）筆跡相符。二、指紋部分
    ：送鑑附件（一）七十七年九月二十日借據上甲○○名下之指紋一張（二）讓渡
    書正本上甲○○名下之指紋二張，均因紋線模糊不清、特徵點不足，無法比鑑。
    』有該局八十九年十二月二十二日刑鑑字第一九七一三六號鑑驗通知書一紙附卷
　　可稽 (見原審卷第五十二頁) ，是指紋部分雖因紋線模糊不清、特徵點不足，無
　　法比鑑，惟本件借據上「甲○○」之簽名經鑑定之結果既與上訴人提出之離婚附
　　帶條件協議書上「甲○○」之簽名及上訴人當庭所書寫之「甲○○」筆跡相符，
　　足見本件借據上「甲○○」之簽名確係上訴人親自所寫，則借據之內容應是上訴
　　人所同意的，足見兩造間已有成立消費借貸契約之意思表示的合致。
六、上訴人雖辯稱前開鑑定漏未就離婚附帶條件協議書上之「甲○○」簽名鑑定筆跡
    等情，惟查：上揭鑑驗通知書所附之筆跡鑑驗說明上的字跡來源（乙）欄上已將
    離婚附帶條件協議書上之「甲○○」簽名列為比鑑對象，而鑑定結果（一）亦已
    明白指出『七十七年九月二十日借據上「甲○○」簽名筆跡與甲○○（讓渡書、
    離婚附帶條件協議書、庭寫）筆跡相符。』顯然並無漏未鑑定離婚附帶條件協議
    書上「甲○○」簽名的情形，是上訴人所辯，尚無可採。
七、上訴人另辯稱被上訴人在本院九十年度訴字第二四九號請求返還借款事件中陳述
    上訴人有於七十七年三月二日向茆瑞菊即與被上訴人同居二十多年之人借款一百
    六十九萬二千元且均未付息，則依經驗法則，其同居人即被上訴人當不可能再於
    七十七年九月二十日借予上訴人八十萬五千元等情，惟查上訴人主張被上訴人曾
    於原法院另案九十年度訴字第二四九號請求返還借款事件中，陳述上訴人有於七
    十七年三月二日向茆瑞菊即與被上訴人同居二十多年之人借款一百六十九萬二千
    元且均未付息，業據上訴人提出言詞辯論筆錄影本一件，堪信為真實。然依上訴
　　人所提出之七十七年三月二日借據左上角載有「７７．５．１３貳拾萬元整」「
　　７８‧元‧１２壹萬元整」，足證上訴人於七十八年一月十二日時仍有還款，可
　　見被上訴人前述實屬有誤，不足採信。而上訴人既於七十八年一月十二日仍依約
　　還款，則被上訴人於七十七年九月二十日再借予上訴人金錢自無違反經驗法則可
　　言。
八、上訴人又辯稱被上訴人在原法院九十年訴字第二四九號代理茆瑞菊所提出之七十
    七年三月二日之借據與本件借據比對其錯處，更足證明借據係偽造一節，經查：
    本件借據與七十七年三月二日借據之書立日期，相距六個半月左右，該兩張借據
    ，除債權人、金額及日期外及償還金額外，其餘文字均相同，又借款日及清償期
    ，其年份均為阿拉伯數字，月份及日期則均為國字大寫，而錯字亦均相同，均錯
    在利息之計算，均由「壹仟貳佰」改為「壹佰貳拾」，且「指印」模糊不清，業
    據兩造各提出借據影本一件在卷足參，足證上訴人此部分之主張為真。而上訴人
    主張兩張借據皆係被上訴人所寫，亦為被上訴人所自承，堪信為真實。然兩份借
    據既皆同係出自被上訴人之手，則因各人書寫習慣，在相同之地方發生錯誤，亦
    屬常情，況若故意偽造，更沒有必要偽造的如此相像，且偽造兩份，增加被揭穿
    的風險，是憑兩份借據皆出於同一人之手及錯誤雷同與內容相似，尚不足以認定
    本件借據係偽造。
九、而上訴人以被上訴人於原法院九十年訴字第二四九號所提之本票及計算書比對，
    及其所言之矛盾，主張二張借據及本票確均係偽造等情置辯，經查：本票上之發
    票日為七十七年九月二十日，面額為二百萬七千元、本件借據左上角記載「７７
    ‧１２‧１３貳拾萬元整」、「７８‧元‧１６伍萬元整」、「７８‧元‧２８
    參萬元整」及七十七年三月二日借據左上角記載「７７‧５‧１３貳拾萬元整」
    「７８‧元‧１２壹萬元整」等事實，業據被上訴人提出之借據一件及上訴人提
    出之借據（計算書）、本票影本各一件為證，復為兩造所不爭執，堪信為真實。
    然本票發票日並不一定就是真正簽發本票之日，是上訴人僅以本票上之發票日論
    斷本票係於七十七年九月二十日簽發，尚有疑義，且本票若係在七十八年一月以
    後簽發，則依上訴人所提之七十七年三月二日借據上之計算即與本票面額相符，
    況被上訴人主張消費借貸關係請求上訴人返還借款，並不須要以本票為證據來主
    張其權利，若果其偽造本件借據，則其亦無必要偽造本票，是上訴人純以上揭事
    實推論被上訴人偽造本件借據，尚無可採。
十、次按金錢借貸契約，固屬要物契約，應由貸與人就交付金錢之事實負舉證之責，
    但若貸與人提出之借用證內，經載明借款額，當日親收足訖無訛者，要應解為貸
    與人就要物性之具備，已盡舉證責任（最高法院六十九年臺上字第三五四六號判
    例參照）。上揭借據上「甲○○」之簽名確係上訴人親自所寫，已如前述，從上
    揭借據記載「茲向乙○○先生借到新台幣捌拾萬伍仟元整…，恐口無憑，特立此
    據為證。」之文義來看，應係表明已收到所貸金錢八十萬五千元，則依照上揭判
    例的意旨，應解為被上訴人就交付金錢之事實已盡舉證責任。
十一、末查被上訴人所提出之借據上「甲○○」之字樣係由上訴人所書寫已經很明確
    ，且本件借據、讓渡書、離婚附帶條件協議書、庭訊簽名、指紋卡文件，業經原
    審函送內政部警政署刑事警察局鑑定其上「甲○○」之筆跡相符，指紋無法比鑑
    ，已如前述，而七十九年三月二日借據與離婚附帶條件協議書、庭訊簽名、授權
    轉帳約定書及授權書等文件，亦經法務部調查局鑑定結果為「甲○○」之筆跡判
    為同一人所書，惟關於該借據上文字用筆墨色及指印之年代鑑定，因該局尚未建
    立隨年代變化之相關筆墨及印泥之相關檔案資料供參，致無法鑑定之事實，亦有
    法務部調查局九十一年三月十五日調科貳字第○九一○○○六七○二○號鑑定通
    知書在卷可稽  (見本院卷第七十頁)，且核本件計算書不過係被上訴人於原審中
    ，為表明本件借貸部分清償後之餘額，由被上訴人填載於借據左側之計算式，該
    計算式係由被上訴人臨訟會算填寫，以便於向原審法官說明積欠之金額，此部分
    與本件借貸關係是否成立無關，故上訴人聲請將本件借據及七十九年三月二日借
    據、本票、計算書、及上訴人向銀行設定抵押之借據、切結書、抵押權設定契約
    書等函送法務部調查局第六處鑑定，以證明本件借據係偽造，顯係藉詞鑑定，拖
    延訴訟，殊非必要。又上訴人以被上訴人在原法院另案九十年度訴字第二四九號
    請求返還借款事件中代理訴外人茆瑞菊之陳述及所提出之七十七年三月二日借據
    、本票、計算書等為證，業據上訴人提出原法院九十年訴字第二四九號言詞辯論
    筆錄一件及被上訴人在該訴訟程序中所提出之七十七年三月二日借據、本票、計
    算書等影本各一件為證，是上訴人聲請調取原法院九十年度訴字第二四九號請求
    返還借款事件卷宗以取得上揭證物，經核亦無必要，應予駁回，併予敘明。
十二、綜上所述，被上訴人依消費借貸關係請求上訴人給付本金五十二萬五千元、八
    十四年九月二十日至八十九年九月十九日利息五十二萬五千元，及本金部分自八
    十九年九月二十日起至清償日止，按年息百分之二十計算之利息，為有理由，應
    予准許。原審因而判命上訴人如數給付，並依兩造之陳明分別酌定相當之擔保金
    額，為准、免假執行之宣告，於法並無違誤。上訴意旨指摘原判決不當，求予廢
    棄改判，為無理由，應駁回其上訴。
十三、本件事證已臻明確，兩造其餘主張、陳述及舉證，與本件判決結果無涉，無庸
    一一審酌，附此敘明。
十四、據上論結，本件上訴為無理由，依民事訴訟法第四百四十九條第一項、第七十
    八條，判決如主文。
中　　　華　　　民　　　國　　九十一　　年　　　六　　　月　　二十五　　日
　　　　　　　　　　　　　　 　 民事第二庭
　　　　　　　　　　　　　　　　 　 審判長法　官　尤　豐　彥
　　　　　　　　　　　　　　　　 　　　　 法　官　翁　昭　蓉
                                          法　官　魏  麗  娟
右正本係照原本作成。
不得上訴。
中　　　華　　　民　　　國　　九十一　　年　　　六　　　月　　二十七　　日
　　　　　　　　　　　　　　　　　　　　 書記官　曾　瓊　安
